【裁判字號】    94,保險,44
【裁判日期】    950913
【裁判案由】    給付保險金等
【裁判全文】
臺灣臺中地方法院民事判決              94年度保險字第44號
原      告  庚  ○
訴訟代理人  李東炫律師
被      告  大都會國際人壽保險股份有限公司
法定代理人  辛○○
訴訟代理人  己○○
被      告  美商美國人壽保險股份有限公司台灣分公司
法定代理人  甲○○
訴訟代理人  癸○○
被      告  美商康健人壽保險股份有限公司台灣分公司
法定代理人  壬○○
訴訟代理人  吳光陸律師
複代理人    廖瑞鍠律師
上列當事人間請求給付保險金事件，本院於民國95年8月30日言
詞辯論終結，判決如下：
    主    文
原告之訴及其假執行之聲請均駁回。
訴訟費用由原告負擔。
    事實及理由
壹、兩造爭執要旨：
  一、原告主張：
    (一)訴外人楊春香於民國（下同）89年12月5日與被告大都
        會國際人壽保險股份有限公司（以下簡稱大都會人壽保
        險公司）訂立一年期傷害保險契約，保單號碼00000000
        號，原告為被保險人，保險期間89年12月5日至90年12
        月5日，承保內容主約部分為：大都會萬全傷害保險600
        萬元。訴外人楊春香嗣後有辦理續保並繳交保險費，保
        險期間自91年12月5日至92年12月5日。依系爭保險契約
        第11條第1項約定：「被保險人於本契約有效期間內遭
        受第3條約定的意外傷害事故，自意外傷害事故發生之
        日起180日以內致殘成附表所列28項殘廢程度之一者，
        本公司給付一般傷害殘廢保險金，其金額按該表所列之
        給付比例計算。」又第29條第3項約定，殘廢保險金之
        受益人為被保險人。茲查，原告於92年9月30日系爭保
        險契約有效期間內因傷致殘，符合該契約附表一：殘廢
        程度與保險金給付表第四級殘廢第十八項殘廢程度，即
        一下肢各有三大關節中之兩關節以上機能永久完全喪失
        ，而因是雙腳殘廢，故被告大都會人壽保險公司依上開
        約定，應給付原告保險金比例35%×2＝70%即殘廢保險
        金420萬元。未料原告向被告大都會人壽保險公司請求
        給付保險金時，先遭被告大都會人壽保險公司無由拒絕
        ，後再昧於事實，恫以欲領取殘廢保險金須先署同意書
        ，同意先領取35%，並拋棄其他請求，迄至93年7月27日
        僅獲理賠210萬元。原告為此於94年7月1日以台中大全
        街郵局存證信函第672號，依民法第88條、第92條規定
        ，撤銷前開簽署同意書之意思表示，則被告大都會人壽
        保險公司仍應依約給付原告其餘殘廢保險金210萬元，
        及依年息百分之十計算之遲延利息。
    (二)訴外人楊春香於91年6月26日與被告美商美國人壽保險
        股份有限公司台灣分公司（以下簡稱美國人壽保險公司
        ）訂立一年期傷害保險契約，保單號碼D00000000P號，
        原告為被保險人，保險期間91年6月26日至92年6月26日
        ，承保內容主約部分為：個人傷害保險300萬元。訴外
        人楊春香嗣後有辦理續保並繳交保險費，保險期間自92
        年6月26日至93年6月26日。依系爭保險契約第7條第1項
        約定：「被保險人於本契約有效期間內遭受第3條約定
        的意外傷害事故，自意外傷害事故發生之日起180日以
        內致殘成附表所列28項殘廢程度之一者，本公司給付一
        般傷害殘廢保險金，其金額按該表所列之給付比例計算
        。」又第21條第3項約定，殘廢保險金之受益人為被保
        險人。茲查，原告於92年9月30日系爭保險有效期間內
        因傷致殘，符合該契約附表一：殘廢程度與保險金給付
        表第四級殘廢第十八項殘廢程度，即一下肢各有三大關
        節中之兩關節以上機能永久完全喪失，而因是雙腳殘廢
        ，故被告美國人壽保險公司依上開約定，應給付原告保
        險金比例35%×2＝70%即殘廢保險金210萬元。未料原告
        向被告美國人壽保險公司請求給付保險金時，先遭被告
        美國人壽保險公司無由拒絕，後再昧於事實，恫以欲領
        取殘廢保險金須先署同意書，同意先領取35%，並拋棄
        其他請求，迄至93年7月30日僅獲理賠105萬元。原告為
        此於94年7月1日以台中大全街郵局存證信函第670號，
        依民法第88條、第92條規定，撤銷前開簽署同意書之意
        思表示，則被告美國人壽保險公司仍應依約給付原告其
        餘殘廢保險金105萬元，及依年息百分之十計算之遲延
        利息。
    (三)訴外人楊春香以原告為被保險人，於91年4月9日向被告
        美商康健人壽股份有限公司台灣分公司（以下簡稱康健
        人壽保險公司）投保保單號碼IPATＺ0000000000的一年
        期意外傷害保險，主約保險金額為500萬元，保險期間
        至92年4月8日，92年4月9日起續延一年。依系爭保險之
        保單條款第6條第1項約定：「被保險人於本契約有效期
        間內遭受第3條約定的意外傷害事故，自意外傷害事故
        發生之日起180日以內致殘成附表所列28項殘廢程度之
        一者，本公司給付一般傷害殘廢保險金，其金額按該表
        所列之給付比例計算。」又第18條第3項約定，殘廢保
        險金之受益人為被保險人。茲查，原告於92年9月30日
        系爭保險有效期間內因傷致殘，雙下肢殘廢程度符合第
        四級殘廢第十八項，則被告康健人壽保險公司依上開約
        定，應給付原告保險金比例35%×2＝70%即殘發保險金
        350萬元。未料原告向被告康健人壽保險公司請求給付
        保險金時，先遭被告康健人壽保險公司無由拒絕，後再
        昧於事實，恫以欲領取殘廢保險金須先署同意書，同意
        先領取35%，並拋棄其他請求，迄至93年7月16日僅獲理
        賠175萬元。原告為此於94年7月1日以台中大全街郵局
        存證信函第671號，依民法第88條、第92條規定，撤銷
        前開簽署同意書之意思表示，則被告康健人壽保險公司
        仍應依約給付原告其餘殘廢保險金175萬元，及依年息
        百分之十計算之遲延利息。
    (四)綜上，因而聲明：(1)被告大都會人壽保險公司應給付原
        告210萬元，及自起訴狀繕本送達被告之翌日（即94年
        10月27日）起至清償日止按週年利率百分之十計算之利
        息；(2)被告美國人壽保險公司應給付原告105萬元，及
        自起訴狀繕本送達被告之翌日（即94年10月25日）起至
        清償日止按週年利率百分之十計算之利息；(3)被告康健
        人壽保險公司應給付原告175萬元，及自起訴狀繕本送
        達被告之翌日（即94年10月25日）起至清償日止按週年
        利率百分之十計算之利息；(4)願供擔保，請准宣告假執
        行。
    (五)原告對被告等人抗辯之陳述：
        1.本件理賠過程中原告簽下協議書或和解書，因僅載傷
          害程度及理賠金額，並無計算式，原告並不知依據保
          險契約可得請領之金額，認亦不知所簽為和解書，亦
          未知有除外責任之爭議或有拋棄應得權利，而被告等
          人參酌安泰人壽保險股份有限公司（以下簡稱安泰人
          壽保險公司）理賠比例，且有與安泰人壽保險公司理
          賠人員聯繫，應知安泰人壽保險公司係先理賠一下肢
          殘廢金額，非以雙下肢殘廢之五成賠付，然被告等人
          利用原告之不知情，而隱匿實際理賠金額為打折賠償
          ，使原告對理賠金額之重要爭點因錯誤認知而簽下同
          意書，被告等人顯有故意隱瞞有利於被保險人之理賠
          訊息，未善盡告知被保險人其應有權利，違反保險契
          約之附隨義務及誠信原則，甚有惡意詐欺原告之意，
          原告自得依民法第738條第1項但書規定，撤銷系爭三
          件同意書或協議書。
        2.依系爭保險契約等第1條第1項規定，原告因保險理賠
          而簽訂之同意書或協議書，亦為保險契約之構成部分
          ，而有保險法第54條之1之適用。因其內容減輕保險
          人依保險契約應負之給付保險金義務，並使被保險人
          拋棄或限制其依保險契約所享之權利，顯失公平，該
          約定應屬無效。
        3.原告於事發夜間外出遭撞擊致傷，事出突然，原告因
          劇痛昏迷送醫，又有相當年紀，就事發經過不明，無
          法具體描述，被告等人以原告並無法說明清楚事發經
          過而質疑事故原因，而拒絕理賠，並不合理。
        4.依保險契約條款附表一殘廢程度與保險金給付表之註
          12約定觀之，機能永久完全喪失之認定須6個月以後
          為之，惟被告等人主張須於保險事故發生日起180日
          認定殘廢程度，則依此機能永久完全喪失之殘廢，並
          無給付保險金可能，故兩者時間約定，顯有矛盾及違
          反誠信原則。又該等規定，保險人顯以定型化契約將
          該等相當因果關係，單純以180日期間予以限縮，以
          減輕其責任，並限制被保險人或受益人舉證相當因果
          關係之權利，參酌民法第247條之1第1、3、4款規定
          ，該「180日」內之約定，應屬無效。退步言之，縱
          為有效，然最高法院92年度台上字第292號判決明示
          傷害保險關於「因意外傷害事故於發生之日起180日
          致成所約定之殘廢程度之約定」，乃係推定因果關係
          機能，台灣高等法院92年度保險上易字第5號判決更
          認該約定係無效，故被告等人以原告未於事故發生18
          0日內致殘為由拒絕理賠，顯無理由。
        5.系爭三件保險契約，並非要保人或被保險人自行向被
          告等人投保，且被告等人均以電話行銷方式向要保人
          招攬。又系爭三件電話行銷要保書未有「是否有其他
          保險」或「其他特殊事項」及「身體健康聲明及告知
          」等欄位供填戴，故被告等人不以被保險人或要保人
          提供是否有他保險及身體健康情況為告知事項做為審
          核要件；又系爭三件保險投保日期並非密接，故被告
          抗辯本件保險理賠給付有道德危險，顯為拒絕理賠之
          推詞。
  二、被告部分：
    (一)被告大都會人壽保險公司主張：
        1.依李綜合醫院大甲分院93年4月19日之診斷證明書僅
          載明原告兩側踝關節活動受限，雙側膝關節伸展受限
          ，足證原告兩側之踝關節及膝關節機能僅部分喪失，
          顯與系爭保險契約約定機能需完全喪失不符。嗣被告
          於同年5月10日請求原告補齊文件，於93年5月11日之
          診斷書即載明機能完全喪失。然兩份診斷書之醫囑皆
          相同，顯見同年5月10日之診斷書係根據原告請求而
          製作，原告實未達兩造契約約定之機能完全喪失之標
          準。
        2.原告主張其意思表示係遭詐欺，主張撤銷兩造間之和
          解契約，惟原告並未就遭詐欺之事實提出具體事證，
          尚難謂其已盡舉證責任。又同意書經原告於自由意思
          下簽立，同意書上亦載明不得基於保險契約再行主張
          權利，原告應有充分時間審閱該內容，被告並無逼迫
          其不得思考而使之陷於錯誤之情事。又依民法第738
          條規定，和解不得以錯誤為由而撤銷，縱原告認為和
          解金額屬重要爭點有錯誤而主張撤銷，然兩造間之同
          意書載明「被保險人因雙側脛腓骨折，術後癒合不良
          ，併兩側踝關節機能永久喪失；兩側膝關節活動受限
          」，而向被告申請給付保險金，經雙方合意而簽立，
          縱原告有誤認和解金額乙事，亦為其個人過失，依民
          法第88條第1項但書規定，原告不得撤銷兩造間之和
          解契約。
        3.因原告需就其殘廢係肇因於意外乙事負舉證責任，惟
          所舉車禍意外事故，經承辦警員之證詞，尚無法肯認
          原告確係發生車禍意外致生殘廢之事實，且據該員警
          所開立之事故證明書及現場圖，皆無法做為原告發生
          意外事故之證據。則於原告未善盡舉證責任前，被告
          公司自無給付保險金之責。
        4.依系爭保險契約第11條第1項規定，被保險人自意外
          傷害事故發生之日起180日致殘，被告公司始理賠。
          究該規定係按主管機關就意外傷害制定180日之限制
          ，係為平衡當事人之地位且避免法律關係長久懸而未
          決，故超過180日，因保險公司調查認定被保險人意
          外事故上增加困難，顯已損及保險人之權益而設。從
          而原告殘廢於自稱事故時間已超過180日，自不符契
          約條款約定，被告並無給付保險金之責。
    (二)被告美國人壽保險公司主張：
        1.依李綜合醫院大甲分院93年4月19日之診斷證明書僅
          載明原告兩側踝關節活動受限，雙側膝關節伸展受限
          ，足證原告兩側之踝關節及膝關節機能僅部分喪失。
          雖原告另提出該院93年5月11日之診斷書載明「患者
          雙側踝關節機能永久喪失」，然與系爭保險契約約定
          之「機能完全喪失」不符，故原告主張已達「機能完
          全喪失」之殘廢程度，並無理由。
        2.原告不得撤銷系爭和解契約：
          (1)原告主張其意思表示係遭詐欺，主張撤銷兩造間之
            和解契約，惟原告應就遭被告詐欺部分負舉證責任
            ，而其未就遭詐欺之事實提出具體事證，自無依民
            法第92條第1項規定撤銷其和解之意思表示。且系
            爭和解契約由原告委託其女楊春香主動向被告表示
            比照同業辦理，被告始依所提和解條件撰擬和解內
            容，經原告簽立寄回，原告亦無表示異議，並有充
            分時間考慮同意，被告自無使其陷於急迫，而有詐
            欺之情事。
          (2)系爭理賠申請時，原告未說明事發經過或提供相關
            事證可供佐證，而被告又無從單方至警局查得相關
            處理記錄，實無法認定事故發生經過，而無法依約
            賠付。又經原告一再催索，雙方始成立和解契約以
            求解決紛爭，則原告主張受被告詐欺而簽訂和解契
            約，主張依法撤銷和解之意思表示，並無可採。
          (3)原告主張成立和解時理賠真意僅限於一下肢之金額
            ，並非真實。蓋原告與被告成立和解前，已與第三
            人法商佳迪福人壽保險公司就同一事故達成和解，
            以兩側下肢合計給付比例百分之七十為依據，再乘
            六成七為給付金額，可證原告以同一事故向被告請
            求比照同業辦理，應即知理賠範圍已包括兩側下肢
            部分，僅係和解成數與他家保險公司不同。故系爭
            和解契約所涉爭執範圍及理賠金額明確，並無原告
            所主張「重要爭點有錯誤」。退步言之，縱原告得
            依民法第738條但書規定撤銷和解之意思表示，但
            該條以錯誤為原因而撤銷和解係規定於債編，仍得
            依民法第88條第1項但書規定，須以非表意人自己
            的過失者為限。故原告於系爭和解契約之意思表示
            時，並無被詐欺或重要爭點錯誤之情事，縱有錯誤
            ，亦係原告自身過失，而不得撤銷和解契約。
        3.系爭保險事故雖經台中縣大甲分局員警子○○證述，
          確於當日據報至德化國小後門處理保險事故，惟據證
          人之證述，被保險人於事故發生時，並非撥打110或
          119報案，而直接撥打勤務中心之一般電話報警，實
          與常理不合。又證人亦證述：「本件機車半倒的情形
          很特殊，…如果庚○是被車子撞到，機車、拖鞋、安
          全帽、血跡呈一直線寬度不超過50公分的排列也是很
          特殊」；原告又主張因該事故造成其全身除左手外均
          嚴重受傷，惟據證人拍攝之現場照片顯示，僅有一處
          血跡且面積不大，顯見本件保險事故有多處難以常理
          解釋之處。再者，證人亦無法證明現場所見機車、拖
          鞋、安全帽是否曾被移動過，而證人所繒製之事故現
          場圖亦無法呈現事故原貌，則難以此認定有本件交通
          事故之發生。且本件亦無目擊證人，原告所騎機車及
          現場均無任何撞擊痕跡，且證人所記錄現場事證與推
          測，與原告之說詞皆有出入。證人亦證述晚上9點至
          事故現場處理，結束後不到10點，前往醫院製作筆錄
          ，然依李綜合醫院之病歷記載，原告係由救護車於11
          點25分載送至該院，則本件事故發生時點亦有矛盾。
          另原告於申請被告之醫療保險金時所記載事故原因係
          「晚上9點多出外買宵夜發生意外」，則原告就事發
          經過之陳述前後矛盾，實難採信。
        4.原告主張之事故日為92年9月30日，然原告所提診斷
          證明書之日期為93年4月19日及93年5月11日，尚不足
          以認定原告確已符合意外傷害故發生之日起180日內
          成殘之理賠要件，而得依系爭保險契約請求殘廢保險
          金。
    (三)被告康健人壽保險公司主張：
        1.依兩造之保險契約約定，「關節機能喪失」係指「關
          節永久完全僵硬或關節不能隨意識活動」，然李綜合
          醫院大甲分院93年4月19日之診斷證明書僅載明原告
          兩側踝關節活動受限，雙側膝關節伸展受限，足見原
          告兩側之踝關節及膝關節僅「活動度受限」、「伸展
          受限」，未至保險契約規定「機能永久完全喪失」之
          程度。原告另提出該院93年5月11日之勞工殘廢診斷
          證明書載明「雙側關節變形，踝關節無法活動」，殘
          廢部位為雙腳，然對照上揭二份診斷書，相距不至一
          個月，而差異極大，故原告踝關節是否達「機能永久
          完全喪失」仍有疑義。
        2.原告對保險事故之經過無法交待，其殘廢程度未明，
          被告要求原告須另出具證明，嗣原告獲安泰人壽保險
          公司以35%殘廢比例理賠，並要求被告比照辦理，被
          告因兩造間仍有上開爭議，而要求原告簽署同意書，
          即係成立和解，被告並無傳達不實或有行使詐欺、亦
          無陷於錯誤之情事。原告據此主張撤銷和解契約，並
          無理由。縱認原告要求比照同業辦理之意思表示有錯
          誤，惟依民法第88條第1項但書規定，原告因自己之
          過失，則不許行使撤銷權。又依據原告所簽同意書之
          內容或其用意，即在事故發生後與被告就保險給付金
          額達成和解，則不論用「同意書」或「協議書」名稱
          ，均有雙方互相讓步終止爭執或防止爭執之效力。原
          告簽立和解書，既為保險契約之保險事故發生後與被
          告和解之用，則保險契約所承保之危險既已發生，並
          無再從就該危險簽立保險契約，則原告爰引保險法第
          54條之1主張同意書為保險契約之構成部分，訂約顯
          失公平，約定無效，顯非有理。
        3.原告就所受傷害係意外事故所致，其前後陳述不一。
          證人子○○表示原告家人事後猜測事故發生原因，其
          證詞屬傳聞證據，且依其經驗研判事故發生不尋常，
          原告到院時點亦與證人所述不符，則本件無法證明為
          意外事故所致。
        4.依兩造所訂「康健意外傷害保險」契約第6條第1項規
          定，被保險人應於事故發生日起180日內所生之殘廢
          ，被告始為理賠。上開約定，係以意外傷害事故致殘
          廢之事實認定，因有相當因果關係存在，以為給付保
          險金之要件，而以該約定為因果關係之認定。惟本件
          自原告主張之93年9月30日發生事故，至93年4月19日
          診斷證明書或同年5月11日之殘廢診斷證明書始審定
          成殘，皆已逾約定之180日。本件證人張蘊綺之證詞
          ，亦無法證明原告係因93年9月30日該事故致殘，被
          告自無理賠責任。
    (四)並均聲明：原告之訴及假執行之聲請均駁回；如受不利
        判決，願供擔保免為假執行。
貳、本件經兩造整理並協議簡化爭點如下：
  一、不爭執事項：（本院採為判決之基礎）
    (一)訴外人楊春香於89年12月5日與被告大都會人壽保險公
        司訂立一年期傷害保險契約，保單號碼00000000號，原
        告為被保險人，保險期間89年12月5日至90年12月5日，
        承保內容主約部分為：大都會萬全傷害保險600萬元。
        訴外人楊春香嗣後有辦理續保並繳交保險費，保險期間
        自91年12月5日至92年12月5日。
    (二)訴外人楊春香於91年6月26日與被告美國人壽保險公司
        訂立一年期傷害保險契約，保單號碼D00000000P號，原
        告庚○為被保險人，保險期間91年6月26日至92年6月26
        日日，承保內容主約部分為：個人傷害保險300萬元。
        訴外人楊春香嗣後有辦理續保並繳交保險費，保險期間
        自92年6月26日至93年6月26日。
    (三)訴外人楊春香以原告為被保險人，於91年4月9日日投保
        保單號碼IPATＺ0000000000的一年期意外傷害保險，主
        約保險金額為500萬元，保險期間自91年4月9日至92年4
        月8日，92年4月9日起續延一年。
    (四)依台中縣警察局大甲分局93年1月31日出具之道路交通
        事故證明書記載，原告於92年9月30日21時，在台中縣
        大甲鎮○○路德化國小後門，與不詳車號車輛發生交通
        事故。備註欄勾選本案未經當事人即時報案，經事後查
        證仍有相關事證。
    (五)依李綜合醫院大甲分院93年4月19日出具之診斷證明書
        所示，原告經診斷為「1.雙側脛腓骨折，術後癒合不良
        ，併兩側踝關節變形，活動度受限。2.雙側膝關節伸展
        受限。」醫囑欄記載「1.病患因上述病因，背屈度數零
        度，底屈度數零度，右外轉度數變形10度，左外轉度數
        變形20度。2.患者因上述病因，日常生活須以輪椅代步
        。」另依該院93年5月11日出具之診斷證明書所示，原
        告經診斷為「1.雙側脛腓骨折，術後癒合不良，併兩側
        踝關節機能永久喪失。2.雙側膝關節活動受限。」醫囑
        欄記載「1.病患因上述病因，背屈度數零度，底屈度數
        零度，右外轉度數變形10度，左外轉度數變形20度。2.
        患者雙側踝關節機能永久喪失。」
    (六)原告就系爭意外傷害事故，於93年7月5日與被告康健人
        壽保險公司成立和解，由被告康健人壽保險公司給付原
        告保險金175萬元（內容詳見原告簽立之同意書）；於
        93年7月27日與被告大都會人壽保險公司成立和解，由
        被告大都會人壽保險公司給付原告保險金210萬元（內
        容詳見原告簽立之同意書）；於93年7月28日與被告美
        國人壽保險公司成立和解，由被告美國人壽保險公司給
        付原告保險金105萬元（內容詳見兩造簽立之協議書）
        。
  二、爭執之事項：
    (一)原告主張其所受傷害屬保險契約附表一：殘廢程度與保
        險金給付表第四級第十八項「一下肢三大關節中之一關
        節或二關節以上之機能永久完全喪失」之殘廢等級，給
        付比例為35%，而因是雙腳殘廢，故給付比例為70%，有
        無理由？
    (二)原告是否因意外事故受傷成殘？
    (三)被告等人抗辯原告殘廢距事故發生已逾180日，故無庸
        理賠，有無理由？
    (四)原告以意思表示係被詐欺或錯誤為由，主張撤銷前述兩
        造間成立之和解契約，有無理由？
參、得心證之理由：
  一、原告主張其所受傷害屬保險契約附表一：殘廢程度與保險
      金給付表第四級第十八項「一下肢三大關節中之一關節或
      二關節以上之機能永久完全喪失」之殘廢等級，給付比例
      為35%，而因是雙腳殘廢，故給付比例為70%，有無理由？
      說明如下：
    (一)原告分別與被告三人簽訂前述傷害保險契約，該等保險
        契約之內容雖有差異，但關於殘廢保險金之給付標準（
        包括殘廢程度及給付比例）則屬相同，此有各保險契約
        後附之「殘廢程度與保險金給付表」在卷可參。又該等
        傷害保險契約就殘廢保險金之給付，均約定係按契約內
        附之「殘廢程度與保險金給付表」所列之給付比例計算
        ，此有原告與大都會人壽保險公司簽訂之保險契約第11
        條、原告與被告美國人壽保險公司簽訂之保險契約第7
        條、原告與被告康健人壽保險公司簽訂之保險契約第6
        條第1項可資佐憑；再依前述「殘廢程度與保險金給付
        表」所示，殘廢程度第四級第十八項為「一下肢三大關
        節中之一關節或二關節之機能永久完全喪失」，所對應
        之給付比例為35%。又其註明5.前段說明為：「關節機
        能的喪失係指關節永久完全僵硬或關節不能隨意識活動
        而言。」
    (二)茲查，原告於92年9月30日受傷，經救護車送往李綜合
        醫院大甲分院救治，李綜合醫院大甲分院嗣後於93年4
        月19日出具診斷證明書，原告經診斷為「1.雙側脛腓骨
        折，術後癒合不良，併兩側踝關節變形，活動度受限。
        2.雙側膝關節伸展受限。」醫囑欄記載「1.病患因上述
        病因，背屈度數零度，底屈度數零度，右外轉度數變形
        10度，左外轉度數變形20度。2.患者因上述病因，日常
        生活須以輪椅代步。」另於93年5月11日出具診斷證明
        書，原告經診斷為「1.雙側脛腓骨折，術後癒合不良，
        併兩側踝關節機能永久喪失。2.雙側膝關節活動受限。
        」醫囑欄記載「1.病患因上述病因，背屈度數零度，底
        屈度數零度，右外轉度數變形10度，左外轉度數變形20
        度。2.患者雙側踝關節機能永久喪失。」已如前述。而
        為原告復健及出具前開診斷證明書之丁○○○○到庭證
        述：「（法官問：原告在復健期間，你觀察原告的傷勢
        及接受復健的情形為何？）原告的傷勢使她不能站立，
        她都是坐著或是躺著。原告經過復健後，踝關節沒有好
        轉，復健只是減少她的疼痛，原告肌肉來醫院時就已經
        萎縮。」、「（法官問：93年4月19日診斷證明書的診
        斷欄記載『兩側踝關節變形活動受限制，及兩側膝關節
        伸展受限』的意思為何？）原告的症狀如果用醫學名詞
        來說應該是攣縮，因為原告用鐵架外固定的時間很久，
        所以原告踝關節有變形，無法活動。原告膝關節不能完
        全伸到直。」、「（法官問：醫囑欄記載『患者因上述
        病因背屈度數零度、底屈度數零度、右外轉度數變形10
        度、左外轉度數變形20度』的意思為何？）指原告的雙
        腳無法往上往下活動，原告右腳向外變形10度，左腳向
        外變形20度。」、「（法官問：依照診斷欄及醫囑欄所
        描述原告的傷勢，原告的腳踝功能為何？）原告無法行
        走。」、「（法官問：93年5月11日診斷證明書的診斷
        欄關於兩側踝關節部分，記載為機能永久喪失，醫囑欄
        的第1點記載的情形與93年4月19日診斷證明書的醫囑欄
        第1點相同，請說明原因為何。）原告有表明要用來請
        領保險金，原告的傷勢沒有回復的機會，所以我就記載
        為機能永久喪失。」、「（法官問：就醫學上來看，所
        謂的機能永久喪失與所謂的機能永久完全喪失有無不同
        ？）我不會去區分，這兩者應該是一樣的。」、「（
        法官問：93年4月19日到93年5月11日間，原告的復健情
        形有無明顯的變化？）沒有。」、「（被告大都會人壽
        保險公司訴訟代理人問：93年4月19日診斷證明書記載
        的膝關節活動受限是否是指完全不能活動？）依我所看
        到的情形，原告的踝關節是活動受限，但是就機能上來
        看是喪失機能，因為原告她要我寫成保險公司需要的情
        形，所以我就記載機能永久喪失。」（以上見95年3月
        22日言詞辯論筆錄）。由丁○○○○之證述內容，可知
        原告於李綜合醫院大甲分院出具前述診斷證明書時，其
        雙腳踝關節之機能均已永久完全喪失。從而原告主張其
        所受傷害屬保險契約附表一：殘廢程度與保險金給付表
        第四級第十八項「一下肢三大關節中之一關節或二關節
        以上之機能永久完全喪失」之殘廢等級，給付比例為35
        %，而因是雙腳殘廢，故給付比例為70%，自堪採認。
  二、原告是否因意外事故受傷成殘？說明如下：
    (一)原告向被告等人申請保險理賠時，係提出台中縣警察局
        大甲分局於93年1月31日出具之道路交通事故證明書為
        據，而該證明書記載：「原告於92年9月30日21時，在
        台中縣大甲鎮○○路德化國小後門，與不詳車號車輛發
        生交通事故。」其備註欄勾選「本案未經當事人即時報
        案，經事後查證仍有相關事證。」已如前述。由該證明
        書記載內容觀之，原告是否因交通事故而受傷成殘，尚
        屬有疑。
    (二)於前揭時地到場處理事故之警員子○○證稱：「（法官
        問：請陳述受理報案及處理的情形。）接到勤務中心的
        通報，我與我同事王俊傑到達現場德化國小的後門，看
        到庚○的機車半倒在路上，該道路寬約7米，沒有畫任
        何標示線，我依一般交通事故處理，繪製現場圖，庚○
        已經被救護車送到醫院，我後來有到醫院，庚○在急救
        ，當時並沒有見到庚○本人。」、「（法官問：依現場
        圖所示，路上有血跡，請陳述血跡的情形？）當時我有
        拍照，血跡情形如照片所示，有一灘血跡，血跡上面白
        色的部分是碎骨。」、「（法官問：照片所示的這一灘
        血跡及碎骨，你有無查證是何情形？）當事人庚○本人
        跟我陳述她完全不清楚，也沒有目擊證人，但是我可以
        確定庚○是從現場被載送到醫院的。」、「（法官問：
        如何確定庚○是被救護車從現場載到醫院的？）是向醫
        院詢問，醫院有表示庚○是該事件的當事人。」、「（
        法官問：你如何確定血跡上面的是碎骨？）我確定是碎
        骨。」、「（法官問：肇事經過摘要欄上面記載機車半
        倒、無撞擊痕是何意？）機車半倒如照片所示，機車附
        近並沒有碎片或刮地痕，機車本身也沒有任何新的撞擊
        痕跡。我向庚○查證，庚○都稱不知道事情發生的經過
        。機車旁邊的塑膠袋裝著兩包東西，我們並沒有去翻動
        它看是什麼東西。」、「（法官問：照片上所顯示的機
        車前擋風板及不銹鋼欄杆的刮痕或撞擊痕是新的還是舊
        的？）都是舊的。」「（法官問：92年9月30日處理該
        交通事故之後，後續的處理情形為何？）當天因為沒辦
        法對庚○製作筆錄，我後來有再到醫院找庚○製作筆錄
        ，但是庚○跟我說記不起事情的經過，所以我無法製作
        筆錄。事後庚○有跟我講說她要自己處理，所以我因為
        庚○無法對該事件交代，就沒有當作交通事故來處理。
        」、「（法官問：92年9月30日現場所見是否是一個交
        通事故？）像一個交通事故。」、「（法官問：如果是
        交通事故，是否可以因為當事人記不起來而不當作交通
        事故處理？）因為當事人庚○完全無法陳述，庚○對於
        為何受傷及為何會被送到醫院都無法交代，所以我也無
        法把它當做一個交通事故來處理。」、「（法官問：大
        甲分局為何會出具該交通事故證明書？）這是我開立的
        。」、「（法官問：你為何會開立這份證明書？）93
        年1月31日當事人有來要求開事故證明書，所以我就開
        立這份證明書給他。」、「（法官問：肇事情形欄為何
        會寫『當事人於上述時、地與不詳車號發生交通事故』
        ？）因為當事人事後來向我陳述，我是依照當事人的陳
        述來開立這份證明。」、「（法官問：當事人的陳述內
        容為何？）說被車子撞到。」、「（法官問：是庚○或
        者是庚○的家屬說的？）是庚○本人說的。」、「（法
        官問：有無問庚○當時製作筆錄時說記不起來事情的經
        過，後來又說被車子撞到？）我有詢問過庚○，庚○跟
        我陳述她事後想想，是被車子撞到。」、「（法官問：
        以你的專業經驗判斷，如果是被車輛撞到，現場的狀況
        是否會是如此？）機車如果直接被車子撞到，車輛應該
        會有撞擊痕及現場地面會有刮地痕，且如果是行駛中騎
        機車的人被車子勾到，車子應該不會半倒，最有可能的
        是騎機車的人停下來，要停機車的時候人被車子勾到。
        」、「（法官問：現場有無餿水桶？）機車半倒的右側
        有餿水桶。」、「（法官問：當事人庚○說她是被車子
        撞到時，有無說她是下車去拿餿水時被車子撞到的？）
        這個是庚○的家人事後說的，說可能是庚○去撿餿水的
        時候被車子撞到的，庚○事後隔了很久之後，才跟我說
        她是下車拿餿水時被車子撞到的。庚○的家人剛開始講
        說我們自己處理就好，但是後來還是要我們開立交通事
        故證明書。本件機車半倒的情形很特殊，所以我印象很
        深刻，另外如果庚○是被車子撞到，機車、拖鞋、安全
        帽、血跡呈一直線寬度不超過50公分的排列，也是很特
        殊。我事後到醫院要對庚○製作筆錄時，我問醫院現場
        那個是不是骨頭，醫院說庚○的骨頭有少一塊。」等語
        （以上見95年2月13日言詞辯論筆錄），其並提出道路
        交通事故現場圖1紙及現場照片14幀供為佐參。而依證
        人子○○前開證述內容，固然難以認為原告是在駕駛機
        車行進中遭不明車輛直接撞及，但因事故現場確實留有
        血跡及碎骨，原告亦是由救護車自該事故現場送往李綜
        合醫院大甲分院急救，且證人子○○亦證稱機車半倒的
        右側有餿水桶，故原告所述是在停下機車去拿餿水時被
        不明車輛撞及，應可採信。
    (三)原告既然是於上揭時地遭不明車輛撞及，且經送醫治療
        後終至雙腳殘廢，則原告是因意外事故受傷成殘，誠無
        疑義。
  三、被告等人抗辯原告殘廢距事故發生已逾180日，故無庸理
      賠，有無理由？說明如下：
    (一)原告與被告大都會人壽保險公司簽訂之保險契約第11條
        約定：「被保險人於本契約有效期間內遭受第三條約定
        是意外傷害事故，自意外傷害發生之日起180日以內致
        成附表所列28項殘廢程度之一者，本公司給付傷害殘廢
        保險金，其金額按該表所列之給付比例計算。」原告與
        被告美國人壽保險公司簽訂之保險契約第7條約定：「
        被保險人於本契約有效期間內遭受第二條約定的意外傷
        害事故，自意外傷害發生之日起180日以內致成附表一
        所列28項殘廢程度之一者，本公司給付殘廢保險金，其
        金額按該表所列之給付比例計算。」原告與被告康健人
        壽保險公司簽訂之保險契約第6條第1項約定：「被保險
        人於本契約有效期間內遭受第二條約定的意外傷害事故
        ，自意外傷害發生之日起180日以內致成附表一所列28
        項殘廢程度之一者，本公司給付殘廢保險金，其金額按
        該表所列之給付比例計算。」
    (二)前述兩造簽訂之保險契約關於「自意外傷害發生之日起
        180日以內致成殘廢」之約定，其目的應僅在方便認定
        意外傷害發生與致成殘廢間之因果關係，此屬保險人單
        方所為之風險控管機制。從而前開約定，自應理解為自
        意外傷害發生日起180日內致成殘廢者，推定意外傷害
        與殘廢結果間具有因果關係，若保險人認為意外傷害與
        殘廢間不具有因果關係，應由保險人負舉證責任；反之
        ，自意外傷害發生日起180日後始致成殘廢者，即推定
        意外傷害與殘廢結果間不具有因果關係，若被保險人認
        為意外傷害與殘廢結果間具有因果關係，應由被保險人
        負舉證責任。亦即被保險人如能舉證證明意外傷害與殘
        廢間有因果關係存在，即使殘廢結果是在意外傷害發生
        180日後始為確定，保險人仍應因承保危險已發生而負
        給付保險金之責任。
    (三)茲查，原告於92年9月30日因交通意外事故經救護車送
        往李綜合醫院大甲分院救治，經診療復健後，於93年4
        月19日丁○○○○出具前述診斷證明書時，其雙腳踝關
        節機能已永久完全喪失，故原告是於92年9月30日意外
        傷害發生後超過180日始致生踝關節殘廢。惟參酌李綜
        合醫院大甲分院檢送之原告病歷，及丁○○○○出具之
        診斷證明書及前述證述內容，堪認原告之雙腳踝關節殘
        廢是因92年9月30日之交通意外事故所造成，亦即二者
        間具有直接之因果關係。從而被告等人抗辯原告殘廢距
        事故發生已逾180日，故無庸理賠云云，應無理由。
  四、原告以意思表示係被詐欺或錯誤為由，主張撤銷前述兩造
      間成立之和解契約，有無理由？說明如下：
   (一)按稱和解者，謂當事人約定，互相讓步，以終止爭執或
       防止爭執發生之契約，民法第736條定有明文。準此可知
       ，和解契約之當事人，通常是在雙方已生爭執，或預期
       將發生爭執時，為解決已發生或將發生之爭執，雙方乃
       約定互相讓步，以期終止爭執或防止爭執發生。茲查，
       原告於前揭時地發生意外交通事故，致其雙腳踝關節殘
       廢，本可依保險契約向被告等人請求給付比例70%之理賠
       ，但因原告申請理賠時檢附之李綜合醫院大甲分院93年4
       月19日出具之診斷證明書，其上記載「兩側踝關變形活
       動受限」、「雙側膝關節伸展受限」，經被告等人認為
       與保險契約約定之「下肢三大關節中之一關節或二關節
       以上之機能永久完全喪失」並不相符；又檢附之台中縣
       警察局大甲分局道路交通事故證明書，僅記載原告於92
       年9月30日21時，在台中縣大甲鎮○○路德化國小後門，
       與不詳車號車輛發生交通事故，且其備註欄勾選本案未
       經當事人即時報案，經事後查證仍有相關事證，被告等
       人認為原告所述之車禍事故缺乏明確事證；又原告向被
       告等人申請理賠時，均由原告之女楊春香出面與被告等
       人之理賠承辦人接洽，且楊春香均向被告等人之理賠承
       辦人表示希望比照其他保險公司理賠，此業據被告大都
       會人壽保險公司之職員乙○○、被告美國人壽保險公司
       之職員丙○○、被告康健人壽保險公司之職員戊○○及
       原告之女楊春香證述明確（參94年12月12日言詞辯論筆
       錄）。原告於向被告等人申請理賠時，被告等人就原告
       是否因意外事故受傷及其傷勢是否致成殘廢有所質疑，
       而原告之女楊春香又要求被告等人比照保險同業以給付
       比例35%理賠，被告等人於此情形下，為解決與原告間之
       理賠爭執，爰分別與原告就系爭意外傷害事故成立和解
       。
   (二)次按和解不得以錯誤為理由撤銷之，但當事人之一方，
       對於他方當事人之資格或對於重要之爭點有錯誤而為和
       解者不在此限，民法第738條第3款亦有明文。所謂錯誤
       ，乃指意思表示之人對於構成意思表示內涵之效果意思
       ，與其表示於外之表示內容，因錯誤或不知而致生齟齬
       而言。至於形成表意人內心效果意思之原因，則稱為動
       機，導致表意人內心效果意思之動機十分繁雜，且只存
       在表意人之內心，不表示於意思表示中，為相對人所無
       法查覺，故除當事人之資格或物之性質有誤，且為交易
       上認為重要者，始可視為意思表示內容之錯誤外，其餘
       動機錯誤，若未表示於意思表示中，且為相對人所明瞭
       者，不受意思表示錯誤規範之保護，否則法律之安定性
       及交易之安全即無法維護，此觀民法第88條第2項之規定
       自明。本件原告主張其因交通意外事故而造成兩側腳踝
       殘廢，但被告等人隱瞞實際應理賠之金額，使原告誤信
       其應得之理賠比例為依約應理賠金額之五成而與被告等
       人成立和解，但因理賠金額之多寡為重要爭點，原告就
       理賠金額既因錯誤而與被告等人和解，自得依民法第738
       條第3款規定撤銷和解契約。惟查，兩造願就本件理賠爭
       執達成和解，無非是因被告等人就原告是否因意外事故
       受傷及其傷勢是否致成殘廢有所質疑，兩造於此情形下
       ，可能考慮事件舉證之難易，日後如生訴訟所需耗費之
       時間精力，及有保險同業已就該保險事故為理賠等因素
       而成立和解。故原告於和解當時，縱然內心誤信其應受
       理賠之金額為比照保險同業已理賠之給付比例，但此亦
       僅為原告願與被告等人成立和解之動機有誤，而非意思
       表示錯誤。而此動機錯誤，既非當事人之資格有錯誤，
       更非物之性質有錯誤，且原告願意比照其他保險公司以
       給付比例35%為理賠，亦無證據證明被告等人當時已明瞭
       此為被告錯誤之意思表示。從而原告依民法738條第3款
       主張撤銷系爭和解契約，應無可採。
   (三)原告另主張受被告等人詐欺而成立和解，故依民法92條
       撤銷系爭和解契約。惟按被詐欺而為意思表示者，依民
       法第92條第1項規定，表意人固得撤銷其意思表示，惟主
       張被詐欺而為表示之當事人，應就此項事實負舉證之責
       任，最高法院44年台上字第75號判例可資參照。茲查，
       原告向被告等人申請理賠時，係由原告之女楊春香主動
       出面與被告等人之理賠承辦人接洽，且楊春香均向被告
       等人之理賠承辦人表示希望比照其他保險公司理賠，已
       如前述。被告等人比照先行理賠之保險同業之理賠成數
       與原告成立和解，並依和解契約給付保險金，此與原告
       申請理賠時之期望並無不合，難謂原告有陷於錯誤可言
       ；且原告亦未舉證證明被告等人有何施用詐術行為。故
       原告以其意思表示係被詐欺為由，主張撤銷系爭和解契
       約，自無可採。
  五、綜上所述，原告不得以意思表示被詐欺或錯誤為由，主張
      撤銷兩造間之和解契約。從而原告請求：(1)被告大都會人
      壽保險公司應給付原告210萬元，及自起訴狀繕本送達之
      翌日（即94年10月27日）起至清償日止按週年利率百分之
      十計算之利息；(2)被告美國人壽保險公司應給付原告105
      萬元，及自起訴狀繕本送達之翌日（即94年1 0月25日）
      起至清償日止按週年利率百分之十計算之利息；(3)被告康
      健人壽保險公司應給付原告175萬元，及自起訴狀繕本送
      達之翌日（即94年10月25日）起至清償日止按週年利率百
      分之十計算之利息，為無理由，應予駁回。而原告之訴既
      經駁回，其假執行之聲請即失所依附，應併予駁回。
肆、訴訟費用負擔之依據：民事訴訟法第78條。
中    華    民    國    95    年    9     月    13    日
                  民事第一庭    法  官  游文科
正本係照原本作成。
如對本判決上訴，須於判決送達後20日內向本院提出上訴狀。
中    華    民    國    95    年    9     月    14    日
                                書記官


司法院資訊處製作；財團法人民間司法改革基金會備份。
